臺灣雲林地方法院刑事判決　　　　　　　　　　　　　　九十一年度易字第八號
　　公　訴　人　臺灣雲林地方法院檢察署檢察官
　　被　　　告　乙○○
右列被告因詐欺等案件，經檢察官提起公訴（九十年度偵字第三一○四號），本院判
決如左：
    主  文
乙○○連續行使偽造之私文書，足以生損害於他人，處有期徒刑壹年。
    事  實
一、乙○○於民國八十八年二月二十日在雲林縣虎尾鎮○○路七十五號所開設之「元
    裕電器行」，自任會首，召集民間互助會，含會首計二十九會，自八十八年二月
    二十日起至九十年六月二十日止，每會會款新台幣（下同）二萬元，採內標方式
    標會，約定於每月二十日在上開地點標會。詎乙○○因經濟週轉之需，基於意圖
    為自己不法所有之概括犯意，先後於八十八年十二月二十日之第十一會、八十九
    年九月二十日之第二十會及八十九年十月二十日第二十一會，在上址分別偽簽會
    員戊○○（以新豐電子材料行名義入會）、庚○○（以永信電器行名義入會）及
    丁○○（以金合成銀樓名義入會）之署押，並分別在標單填寫二千五百元、二千
    七百元及二千七百元之標息金額，於開標時持以參與競標而行使上開偽造之標單
    ，致生損害於被冒標會員戊○○、庚○○、丁○○及其他尚未得標之活會會員之
    權益。得標後，向其他活會會員詐稱為該被冒名之戊○○、庚○○或丁○○得標
    ，向被冒名之戊○○、庚○○或丁○○則又詐稱係他人得標，致使其他會員包括
    己○○等人及被冒名之真實會員陷於錯誤，而付出會金，而連續冒標取得一百五
    十七萬三千一百元。嗣於九十年六月二十日互助會會期屆滿後，戊○○、庚○○
    及己○○等會員相互探詢情況得知上情，始知受騙。
二、案經被害人戊○○、庚○○、己○○訴由臺灣雲林地方法院檢察署檢察官偵查起
    訴。
    理  由
一、訊據被告乙○○固坦承於右揭時地冒用庚○○之名義填寫標單標得會款等情，然
    矢口否認有何冒用戊○○、丁○○之名義填寫標單標得會款之犯行，辯稱：伊事
    前已先得到丁○○之同意，始以渠名義投標，另伊是否冒標戊○○之會款，伊不
    記得了云云。然查：告訴人戊○○、庚○○、己○○於右揭時地參加被告乙○○
    所召募之互助會，而於會期屆滿後均未得標等情，業據告訴人三人指訴明確，證
    人丁○○亦於本院調查時到庭陳稱：我是以金合成銀樓之名義參加本互助會二會
    ，會期屆滿時，尚有一會是活會，亦未同意被告以其名義得標等情無訛。又告訴
    人己○○之夫甲○○於該互助會每會開標後，均會向被告乙○○詢問得標之會員
    及得標金額，並將之記載於會單上，而告訴人戊○○、庚○○及證人丁○○均已
    於八十八年十二月二十日之第十一會、八十九年九月二十日之第二十會及八十九
    年十月二十日第二十一會分別以二千五百元、二千七百元及二千七百元之標息金
    額得標等情，業據證人甲○○到庭證稱屬實，並有互助會會單一紙附卷可參。復
    參以被告於偵查中已坦承確實未經戊○○、庚○○之同意，而以新豐電子材料行
    、永信電器行之名義填寫標單標得會款一節不諱，是被告並未徵得告訴人庚○○
    、戊○○及證人丁○○之同意，即冒用渠三人之名填寫標單投標而詐取其他死會
    及活會會員會款之事實，灼然甚明。綜上，被告上開所辯，洵屬事後卸責之詞，
    不足採信。本件事證明確，被告犯行堪以認定。
二、另告訴人庚○○雖指訴被告尚冒用芳光電器有限公司、洪小惠、己○○、洪小惠
    及蔡燕珍之名義填寫標單標取會款等語，然查，被告堅決否認有何冒用上開會員
    名義標會之犯行，且證人丙○○到庭證稱：伊係以芳光電器有限公司名義參加被
    告召募之本件互助會，已事前同意被告以其名義標取會款等語明確，另告訴人亦
    無法提供洪小惠、蔡燕珍之詳細住址供本院傳喚調查，又告訴人己○○亦自承其
    為尾會，不知被告有無以其名義冒標，此外，又查無其他證據認定被告有冒用己○○之名義投標，是本院實難遽以告訴人庚○○上開指訴，即認被告除戊○○、
    庚○○、丁○○外，尚有冒用其他會員之名義得標之情事。
三、按刑法第三百三十九條第一項明定詐欺取財罪之成立除主觀上意圖為自己或第三
    人不法之所有外，客觀上須以詐術使人將本人或第三人之物交付，始足當之，性
    質上為對個別財產之犯罪，其財物之交付或權利移轉本身，已足使被害人對於該
    財物或權利喪失使用、收益或處分之權能，縱行為人曾給付相當或更高之對價，
    仍無礙於詐欺罪之成立，至被害人全體之財產有無減少，在所不問。查合會契約
    雖有認僅係會首與各會員間成立契約關係，不論何人得標，會首對於已領取會款
    之會員（即一般所謂死會），均得請求給付該次應繳會款（即死會會款），是以
    縱有冒標之情形，其詐標之對象應僅限於尚未得標之會員（即一般所稱活會會員
    ）。惟實際運作上如遇會首破產、逃匿或有其他事由致合會不能繼續進行時，甚
    多情形皆由未得標會員推選一人或數人處理已得標會員應給付之各期會款者，故
    應認合會契約係會首與會員及會員與會員間彼此信賴關係而成立，而會首僅係代
    得標會員收取會款，此對照民法債篇新增訂合會一節之立法修正說明以觀，灼然
    甚明。是以會首如有冒標情形，並據以向已得標之會員收取會款，縱已得標會員
    前曾標取會款取得對價，惟其仍因此喪失對該死會會款之使用、收益及處分之權
    能，而蒙受財產上之損害，就此部分仍應成立詐欺取財罪。是故，被告於右揭時
    地冒活會會員戊○○、庚○○、丁○○之名義投標而詐得其他活會及死會會員之
    金額應為一百五十七萬三千一百元（計算方式如附表所示），合先敘明。
三、被告冒用戊○○、庚○○、丁○○之名義所偽造之標單，係以在紙上填寫投標會
    員之姓名及標息，依民間互助會之習慣，乃表示該投標人以所書會息標取會款之
    意思，作為表示參與標取互助會會款用意之證明，即與刑法第二百二十條第一項
    所稱之準文書相當。是核被告所為係犯刑法第二百十六條、第二百二十條第一項
    、第二百十條之行使偽造準私文書罪及第三百三十九條第一項之詐欺取財罪。其
    偽造署押為偽造私文書之部分行為，又偽造私文書並進而行使，其偽造之低度行
    為，應為行使之高度行為所吸收，均不另論罪。被告冒標後向戊○○、庚○○、
    丁○○以外之其他活會及死會會員詐取會款，為一行為觸犯數罪名之想像競合犯
    ，應從一重處斷。被告先後三次行使偽造私文書及詐欺取財犯行，時間緊接，罪
    名與犯罪構成要件相同，顯係基於概括犯意而為，各應依連續犯規定論以一罪，
    並均加重其刑。被告所犯連續行使偽造私文書、連續詐欺取財二罪，有方法結果
    之牽連關係，為牽連犯，應從一重之行使偽造私文書處斷。公訴人雖未就被告冒
    用丁○○名義填寫會單而詐取會款及被告連續行使偽造私文書之犯行提起公訴，
    然被告上開部分犯行與本件論罪科刑部分分別有連續犯及牽連犯之裁判上一罪關
    係，本院自得併予審究，併此敘明。爰審酌被告之品行、智識、本件犯罪之動機
    、手段，及其詐得金額達一百五十七萬三千一百元，犯罪後猶飾詞狡辯，且迄今
    尚未與告訴人三人達成和解等一切情狀，量處如主文所示之刑，以資懲儆。又被
    告於冒標時所書寫之標單，已於開標後丟棄滅失，業據被告供明在卷，故不予宣
    告沒收，併此敘明。
據上論斷，應依刑事訴訟法第第二百九十九條第一項前段，刑法第五十六條、第二百
十六條、第二百二十條第一項、第二百十條、第三百三十九條第一項、第五十五條，
罰金罰鍰提高標準條例第一條前段，判決如主文。
本案經檢察官王富哲到庭執行職務
中      華      民國      九十一      年      六      月    四    日
                                        臺灣雲林地方法院刑事第二庭
                                            法  官  趙  思  芸
右正本證明與原本無異。
如不服本判決，應於判決送達後十日內向本院提出上訴狀( 應附繕本 )。
                                            書記官  王  淑  美
中      華      民      國      九十一      年      六      月    四    日
中華民國刑法第二百一十條
 (偽造變造私文書罪)
偽造、變造私文書，足以生損害於公眾或他人者，處五年以下有期徒刑。
中華民國刑法第二百一十六條
 (行使偽造變造或登載不實之文書罪)
行使第二百十條至第二百十五條之文書者，依偽造、變造文書或登載不實事項或使登
載不實事項之規定處斷。
中華民國刑法第二百二十條
在紙上或物品上之文字、符號、圖畫、照像，依習慣或特約，足以為表示其用意之證
明者，關於本章及本章以外各罪，以文書論。
錄音、錄影或電磁紀錄，藉機器或電腦之處理所顯示之聲音、影像或符號，足以為表
示其用意之證明者，亦同。
稱電磁紀錄，指以電子、磁性或其他無法以人之知覺直接認識之方式所製成之紀錄，
而供電腦處理之用者。
中華民國刑法第三百三十九條
 (普通詐欺罪)
意圖為自己或第三人不法之所有，以詐術使人將本人或第三人之物交付者，處五年以
下有期徒刑、拘役或科或併科一千元以下罰金。
以前項方法得財產上不法之利益或使第三人得之者，亦同。
前二項之未遂犯罰之。
【附表】
（一）冒標戊○○部分（第十一標）：八十八年十二月二十日
      冒標金額：（00000－0000）×（29－10）＋20000×（10－1）＝512500
（二）冒標庚○○部分（第二十標）：八十九年九月二十日
      冒標金額：（00000－0000）×（29－19＋1）＋20000×（19－2）＝530300
（三）冒標丁○○部分（第二十一標）：八十九年十月二十日
      冒標金額：（00000－0000）×（29－20＋2）＋20000×（20－3）＝530300
